臺灣彰化地方法院民事判決
                                      110年度訴字第688號
原      告  王定一  
訴訟代理人  賴祺元律師
被      告  許照盛  

            許照盤  

            許麗玉  

            許麗子  
            許重祿  

            許麗好  

            許芷稜  

            許峻誠  

兼
上八人共同
訴訟代理人  許照益  

上列當事人間請求拆屋還地事件，本院於民國111年1月21日言詞
辯論終結，判決如下：
    主  文
被告許照益、許照盛、許照盤、許麗玉、許麗子、許重祿、許麗
好、許芷稜、許峻誠應將坐落彰化縣○○鄉○○段000 地號土地
上如附圖即彰化縣彰化地政事務所110年12月17日（收件日期110
年10月15日）彰土測字第2487號土地複丈成果圖所示編號A 部分
、面積9 平方公尺之磚造建物拆除，並將前開占用部分土地騰空
返還與原告及全體共有人。
被告許照益、許照盛、許照盤、許麗玉、許麗子、許重祿、許麗
好、許芷稜、許峻誠應將坐落彰化縣○○鄉○○段00000 地號土
地上如前項附圖所示編號B 部分、面積30平方公尺之磚造建物、
鐵皮地上物及圍牆等物件拆除，並將前開占用部分土地騰空返還
與原告。
訴訟費用由被告負擔。
本判決第一項於原告以新台幣2萬6,700元為被告供擔保後，得假
執行；但被告等人如以新台幣8萬100元為原告預供擔保後，得免
為假執行。
本判決第二項於原告以新台幣8萬9,000元為被告供擔保後，得假
執行；但被告等人如以新台幣26萬7,000 元為原告預供擔保後，
得免為假執行。
    事實及理由
一、原告起訴主張略以：緣坐落彰化縣○○鄉○○段000 地號、面積
    619平方公尺土地屬原告與其他人共有，同段396-1地號、面
    積30平方公尺土地則屬原告所有（下合稱系爭土地）。被告
    等人無正當權源，擅自以圍牆、廁所等地上物占用前開二筆
    土地如附圖所示編號A、B部分（下合稱系爭占用部分），屢
    經要求拆除均未置理，爰依法訴請被告等人拆屋還地等語。
    並聲明：如主文。
二、被告則以：被告於多年前興建房屋時，原所有權人即原告之
    母王老夫人即知情並默許越界建築，並未即時提出異議，依
    民法第796條第1項規定不得再請求拆屋還地。且越界部分係
    房屋主結構，尚包含主臥、廚房、浴室、廁所、水電管線及
    開關等民生必要設施，若拆除恐有損及結構安全之虞，且所
    費不貲；反觀系爭土地因未臨路而屬無價值之畸零地，可徵
    原告就本件之訴訟利益輕微，其訴請拆屋還地不無濫用權利
    之嫌。被告願以公告現值加價購買系爭土地等語置辯。並聲
    明：原告之訴駁回。
三、得心證之理由
  ㈠本件原告主張伊係彰化縣○○鄉○○段000 地號土地之共有人及
    同段396-1 地號土地之所有權人，被告等人無正當使用權源
    ，擅自占用系爭土地如附圖所示編號A、B部分等情，業據原
    告提出土地登記謄本、地籍圖謄本等件為證（見本院卷第41
    至第45頁），並經本院於110 年11月18日會同兩造及彰化地
    政事務所人員至現場履勘測量，製有勘驗筆錄、現場簡圖在
    卷可稽（見本院卷第199頁至第203頁），及彰化地政事務所
    依勘測成果製作現況圖即該所收件日期110 年11月18日彰土
    測字第2487號土地複丈成果圖可佐（見本院卷第207 頁）。
    被告對於系爭土地屬原告所有、渠等占用系爭土地等節並不
    爭執，惟辯稱土地原所有權人即原告之母王老夫人於建屋當
    時對於越界建築並未即時異議，本件應有民法第796 條規定
    之適用；且占用部分之地上物屬房屋主要結構，尚有生活必
    要設施，若予拆除改建所費不貲，原告請求拆屋還地有權利
    濫用之嫌等語置辯。本院整理兩造前開主張及說明，認本件
    主要爭點為：⒈本件有無民法第796 條關於越界建築規定之
    適用？；⒉原告訴請拆屋還地，是否有輕重失衡情事而屬權
    利濫用？說明如下。
  ㈡按土地所有人建築房屋非因故意或重大過失逾越地界者，鄰
    地所有人如知其越界而不即提出異議，不得請求移去或變更
    其房屋；土地所有人建築房屋逾越地界，鄰地所有人請求移
    去或變更時，法院得斟酌公共利益及當事人利益，免為全部
    或一部之移去或變更；但土地所有人故意逾越地界者，不適
    用之；前二條規定，於具有與房屋價值相當之其他建築物準
    用之，98年1月23日修正後之現行民法第796條第1項、796條
    之1第1項、第796條之2分別定有明文。又依民法物權編施行
    法第8條之3規定修正後之民法第796條、第796條之1 規定，
    於民法物權編修正施行前土地所有人建築房屋逾越地界，鄰
    地所有人請求移去或變更其房屋時亦適用之。是本件系爭房
    屋雖係98年1 月23日民法修正施行前越界建築之房屋，仍應
    溯及適用上開修正規定，合先敘明。
  ㈢次按所謂知其越界而不即提出異議，不得請求移去或變更其
    建築物，係指鄰地所有人於土地被越界建築當時明知而不即
    時反對，不得於事後請求拆除建築物而言。是必以於房屋建
    築過程中，鄰地所有權人即已發現越界之事實，而未於相當
    時間內提出異議者，始有適用，其於越界建築完成後方才知
    悉者，要無適用之餘地。且所謂知越界情事，是指依客觀情
    事，可認知建築房屋已有越界建築情形定之，亦即，須鄰地
    所有人事實上知悉越界建築，方足當之。是越界建築之規定
    ，其適用必以房屋於建築過程中，鄰地所有權人已發現越界
    之事實，而未於相當時間內提出異議者始有適用，如其於房
    屋建築完成後方才知悉者，要無適用之餘地。又訴訟之一方
    當事人主張他造明知越界建築而未即時異議者，應就此事實
    負舉證責任（參照最高法院83年度台上字第605 號、最高法
    院45年台上字第931號及81年度台上字第938號等民事判決）
    。揆之前開說明，即應由被告就非因故意或重大過失越界建
    築，及鄰地所有權人於越界建築之過程中，已發現越界而未
    即時提出異議等節，予以舉證證明。
　㈣然觀諸被告所提出之證據，未能證明越界建築非出於故意過
    失，復由系爭房屋越界之範圍甚多，足以推知系爭房屋建築
    之際，並未經鑑界測量確認是否侵及他人土地，即率行興建
    ，難謂興建者無故意過失可言；且被告亦未證明鄰地所有權
    人於系爭房屋興建之際，確已知悉該屋有部分占用鄰地，而
    未即時提出異議，即難認本件情形與修正後民法第796 條之
    規定相合。則被告未能提出具體事證證明系爭土地之所有權
    人於系爭房屋興建過程中有何知悉越界占用土地而不為異議
    之情事，核與民法第796條第1項前段所定要件不符，則被告
    以前開規定主張原告不得訴請拆屋還地，自乏所據。
  ㈤至於被告另辯稱越界部分屬系爭房屋之主體結構，若拆除將
    損及系爭房屋整體，且所費不貲，應免予拆除一節。雖土地
    所有人建築房屋逾越地界，鄰地所有人請求移去或變更時，
    法院得斟酌公共利益及當事人利益，免為全部或一部之移去
    或變更，民法第796條之1定有明文。然：
　⒈占用部分係無權占用他人土地，本應拆除，又衡諸現今拆除
    建物之工法及技術，對於拆除前依建築技術予以固定支撐及
    拆除後進行結構補強，是本件查無得免予拆除全部或僅拆除
    一部占用部分之理由。此外，被告越界建築房屋無非供己使
    用，並未提供為其他公益用途，則原告請求被告拆屋還地，
    純屬兩造間之私權糾紛，亦難謂涉及何種公共利益。
　⒉從而，本院審酌被告並未舉證證明拆除系爭建物如附圖所示
    部分對系爭房屋之經濟價值及安全結構有何影響，及將如何
    損害公共利益及耗費社會成本。兼衡系爭房屋無權占用系爭
    土地之面積並非微少，且期間長達50餘年，致所有權人長期
    無法使用收益遭占用部分土地，損害並非輕微，而被告從未
    思及以給付租金方式填補鄰地之損害，若仍允其留存，實難
    謂平；並斟酌社會整體經濟利益，及雙方因建物拆除可獲得
    之利益與損害，認本件並無依民法第796條之1規定免為系爭
    房屋全部或一部之移去或變更之必要。被告主張占用部分應
    予留存云云，難認有據。
  ㈥再按權利之行使，不得違反公共利益，或以損害他人為主要
    目的；行使權利及履行義務，應依誠實及信用方法，民法第
    148 條定有明文：所謂行使權利不得以損害他人為目的者，
    係指行使權利專以損害他人為主要目的之情形而言。若為自
    己利益而行使，縱於他人不無損害，然既非以損害他人為主
    要目的，而該他人對之或有容忍或作為義務時，即不能謂有
    本條之適用。以故濫用權利者，須兼備主觀上專以損害他人
    為主要目的，及客觀上因權利行使取得利益與他人所受損害
    不相當，缺一不可。倘行使權利，主觀上非專以損害他人為
    主要目的，縱因行使權利致影響他人利益，亦難認屬權利濫
    用。查：
　⒈原告為系爭土地之所有權人，被告無正當權源占用系爭土地
    如附圖所示編號A、B部分，已如前述。則原告本於所有權之
    作用，請求被告拆除前開無權占用部分，固有損及被告之利
    益之可能。惟原告為保護自己財產權益，因而向法院訴請拆
    屋還地，即便影響被告使用房屋之經濟利益，且使被告受有
    損失，終僅係原告本諸所有權權能之正當行使，且屬無權占
    用土地之人遭所有權人或共有人依法主張權利時應接受與面
    對之當然結果，難謂刻意以損害被告為其主要目的。
　⒉況被告占用系爭土地已有相當時日，其等利用土地之經濟價
    值已足彌補房屋遭拆除之損失。且衡諸常情，建物之價值將
    因時間經過而逐年遞減，與土地增值之特性相反，是經比較
    衡量，被告因拆除系爭建物所受之損失，與原告能完整使用
    、處分系爭土地之利益相較，亦無顯然失衡之情事，即未逾
    越其合法權利之範圍。自難認原告行使權利有何以損害被告
    為主要目的、或犧牲他方利益以圖利自己之情形。尚不能僅
    因占用部分即附圖編號A、B部分面積並非廣袤，即認原告行
    使權利專以損害被告為主要目的。是被告空言主張原告請求
    拆屋還地屬權利濫用云云，並非有據，不足為取。
  ㈦末按所有人對於無權占有或侵奪其所有物者，得請求返還之
    。對於妨害其所有權者，得請求除去之；各共有人對於第三
    人，得就共有物之全部，為本於所有權之請求。但回復共有
    物之請求，僅得為共有人全體之利益為之，民法第767條第1
    項、第821 條分別定有明文。查被告所有系爭房屋無權占用
    系爭土地如附圖所示編號A、B部分，為兩造所不爭執；而被
    告抗辯本件越界建築應有民法第796條第1項、第796條之1、
    第148 條規定之適用，原告不能請求其移去或法院應免除其
    移除義務云云，均無理由，亦如前述。則原告主張依民法第
    767條、821條規定請求被告拆除地上如附圖所示編號A、B部
    分地上物，並將占用部分土地騰空返還予原告及全體共有人
    ，為有理由，應予准許。
四、綜上所述，原告占用系爭土地如附圖所示編號A、B部分並無
    正當權源存在，即屬無權占有，而有害於原告之所有權之行
    使；且被告就其辯稱本件有民法第796條第1項、第796條之1
    、第148條規定之適用，原告不能請求移去或法院應免除其
    移除云云，亦乏依據。則原告主張依民法第767 條第1項、
    第821條規定，請求被告將花壇鄉花壇段390地號土地上如附
    圖所示編號A部分、面積9平方公尺之磚造建物移除，及將同
    段396-1地號土地上如附圖所示編號B部分、面積30平方公尺
    之磚造建物、鐵皮地上物及圍牆等件移除，並將前開占用部
    分土地騰空返還予原告及全體共有人，自屬正當，應予准許
    。
五、末按所命各項給付之金額或價額未逾50萬元之判決，法院應
    依職權宣告假執行，民事訴訟法第389條第1項第5款定有明
    文。本判決所命被告應給付之價額未逾50萬元，依前揭規定
    ，應依職權宣告假執行，並依同法第392條第2項之規定，宣
    告被告等得預供擔保，免為假執行。
六、本件事證已臻明確，兩造其餘之攻擊或防禦方法及所用之證
    據，經本院斟酌後，認為均不足以影響本判決之結果，爰不
    逐一論列，附此敘明。
七、據上論結，本件原告之訴為有理由，依民事訴訟法第78條、
    第389條第1項5款、第392條第2項之規定，判決如主文。
中　　華　　民　　國　　111 　年　　3 　　月　　11　　日
                  民事第三庭  法　官　林于人
以上正本係照原本作成。
如對判決上訴，應於判決送達後20日內向本院提出上訴狀。如委
任律師提起上訴者，應一併繳納上訴審裁判費。
中　　華　　民　　國　　111 　年　　3 　　月　　11　　日
                              書記官  卓千鈴